臺灣高等法院民事判決
110年度勞上字第6號
上  訴  人  吳漢樑  
訴訟代理人  游清溪  

            劉冠廷律師
            陳宣劭律師                        
被上訴人    中連誠企業股份有限公司
            （原名中連汽車貨運股份有限公司）

法定代理人  蘇南州  
訴訟代理人  楊俊彥律師
複代理人    陳佳函律師

上列當事人間請求給付加班費等事件，上訴人對於中華民國109
年10月27日臺灣新北地方法院109年度勞訴字第71號第一審判決
提起上訴，並為訴之追加，本院於111年3月9日言詞辯論終結，
判決如下：
    主      文
原判決關於駁回上訴人後開第二項之訴部分，及訴訟費用（除確
定部分外）之裁判均廢棄。
被上訴人應再給付上訴人新臺幣陸拾貳萬陸仟壹佰陸拾肆元，及
自民國一百零九年四月二十三日起至清償日止，按年息百分之五
計算之利息。
被上訴人應另給付上訴人新臺幣伍仟柒佰玖拾陸元，及其中新臺
幣伍仟陸佰柒拾元自民國一百一十年十二月二十三日起，其餘新
臺幣壹佰貳拾陸元自民國一百一十一年一月二十日起，均至清償
日止，按年息百分之五計算之利息。
其餘上訴、追加之訴及假執行之聲請均駁回。
第一審（除確定部分外）、第二審（含追加之訴）訴訟費用，由
被上訴人負擔十分之三，餘由上訴人負擔。
    事實及理由
壹、程序方面：
一、被上訴人之名稱原為中連汽車貨運股份有限公司，嗣其於民
    國110年間減少所營事業，並更名為中連誠企業股份有限公
    司，有經濟部公函及變更登記表可參（見本院卷㈡第19-29頁
    ），其法人格仍屬同一，合先敘明。
二、按第二審訴之變更或追加，非經他造同意不得為之，但請求
    之基礎事實同一、擴張或減縮應受判決事項之聲明者，不在
    此限，民事訴訟法第446條第1項、第255條第1項第2款、第3
    款定有明文。查上訴人在原審請求被上訴人給付週日加班費
    差額新臺幣（下同）5,016元及退休金差額599,850元；嗣上
    訴後，分別依序擴張請求金額4,403元、14,985元，另追加
    請求給付107、108年度之績效補貼15,390元、平日下午加班
    費差額6,194元（見本院卷㈡第484頁、卷㈢第5、7頁），經核
    其所為訴之追加與前開規定相符，應予准許。
貳、實體方面：　　　
一、上訴人主張：伊自74年2月3日起受僱於被上訴人擔任辦事員
    ，自95年3月起雙方約定伊之月薪為31,000元。嗣伊於108年
    7月31日退休，並已受領退休金1,155,690元。惟被上訴人於
    兩造勞動契約存續期間，屢有短付工資、加班費之情事，並
    因此短少給付退休金（被上訴人短付之金額詳如附表一編號
    ⒈至⒎所示）；伊另因被上訴人低報勞工保險（下稱勞保）投
    保薪資，受有短少勞保老年給付586,530元之損害，爰依附
    表一Ｅ欄所示請求權依據，請求被上訴人給付2,027,497元（
    1,974,713＋11,812＋40,972＝2,027,497）及法定遲延利息等
    語。  
二、被上訴人則抗辯：績效補貼均為恩惠性給予，非兩造約定工
    資之一部分，故伊無給付義務。且上訴人每月工資係採浮動
    制，非固定每月31,000元，伊已如數給付上訴人工資、加班
    費及退休金，並無短少給付之情；而非預定延長工時部分之
    加班，上訴人未為加班之申請，故未達成加班之合意；至上
    訴人103年度特休未休工資已罹於5年時效。又伊並未低報上
    訴人勞保投保薪資；且上訴人尚不符法定請領老年給付年齡
    ，其請領老年給付之請求權尚未發生，自無因老年給付短少
    而受有差額損失之情等語。
三、原審為上訴人一部勝訴、一部敗訴之判決，即判命被上訴人
    給付11,812元及自109年4月23日起至清償日止，按年息5%計
    算之利息，並依職權為准、免假執行之宣告；另駁回上訴人
    其餘之訴（被上訴人未就敗訴部分聲明不服，非本院審理範
    圍）。上訴人提起上訴，並為訴之追加，聲明為：㈠原判決
    關於駁回上訴人後開第二項之訴部分廢棄；㈡被上訴人應再
    給付上訴人1,974,713元，及其中1,388,183元自起訴狀繕本
    送達翌日起、其餘586,530元自準備㈡狀繕本送達翌日起，均
    至清償日止，按年息5%計算之利息；㈢被上訴人應另給付上
    訴人40,972元，及其中19,793元自110年12月22日民事言詞
    辯論意旨狀繕本送達翌日起，其餘21,179元自補充理由暨擴
    張訴之聲明狀繕本送達翌日起，均至清償日止，按年息5%計
    算之利息；㈣願供擔保請准宣告假執行。被上訴人則答辯聲
    明：㈠上訴、追加之訴及假執行之聲請均駁回；㈡如受不利判
    決，願供擔保請准宣告免為假執行。
四、兩造不爭執之事項（見原審卷㈢第144頁）：
　㈠上訴人自74年2月3日起受僱於被上訴人擔任辦事員，於108年
    7月31日退休（見本院卷㈠第489頁）；年資共34年5月29日（
    見原審卷㈠第37頁）。
　㈡上訴人為適用勞退舊制之勞工，退休金基數45個，被上訴人
    已給付上訴人退休金1,155,690元（見本院卷㈠第489頁）。
　㈢被上訴人已給付上訴人103年度至108年度之特休未休工資依
    序為：23,820元、22,980元、22,170元、23,610元、48,675
    元（含107、108年度），合計141,255元（見原審卷㈠第44、
    51、58、65、69頁薪資單）。
　㈣上訴人於108年7月曾請特別休假1日（見原審卷㈠第69頁薪資
    單）。　
五、上訴人主張兩造自95年3月起約定其月薪31,000元，被上訴
    人在104年3月至108年7月期間共短付工資281,725元，另短
    付107年、108年度之績效補貼15,390元（即附表一編號⒈、1
    -1），其自得依兩造間勞動契約，請求被上訴人給付前開工
    資云云，為被上訴人所否認。本院基於下列事證，認上訴人
    就此僅得請求被上訴人給付5,670元：
　㈠上訴人無權請求被上訴人給付工資差額281,725元：
　⒈上訴人主張兩造自95年3月起約定其月薪固定為31,000元，乃
    以其薪轉帳戶交易明細資料，及其自行製作之92年至98年工
    資統計表為據（見原審卷㈢第146、15-27頁）。細觀該等資
    料，可知被上訴人每月給付之工資與上訴人自行計算出之每
    月工資數額並不一致，且均非31,000元，故以該等資料，並
    無法證明上訴人所言為真。此外，上訴人於108年12月31日
    曾就被上訴人短付加班費、退休金等事宜，申請勞資爭議調
    解，其在109年1月14日調解會議中主張之每月工資為34,800
    元（見原審卷㈠第71頁勞資爭議調解紀錄），亦與其在本件
    主張之月薪31,000元顯然不同；再佐以上訴人於本院自承：
    伊透過考試至被上訴人任職，起薪17,600元，公司一開始有
    設職等，會因職等調升而調漲薪水，大約在90年間取消職等
    ，公司不會告訴員工每月工資多少錢，是直接將薪水匯入帳
    戶，事後會計再給薪資條，看到薪資條才知道這個月領多少
    錢；伊是自行依據薪資條估算出月薪為31,000元等語（見本
    院卷㈠306頁），尤徵上訴人主張之月薪31,000元，乃其自行
    認定，而非兩造合意約定之金額，該金額又與其所提出之10
    4年4月以降薪資單及被上訴人提出之104年至108年工資清冊
    內容齟齬（見原審卷㈠39-69頁、本院卷㈠第353-357頁），自
    難採信。
　⒉至被上訴人主張上訴人之工資係以固定底薪加上績效獎金計
    算，故每月工資數額浮動，並不固定等語（原審卷㈢第285頁
    ），則與前揭薪資單、工資清冊之內容相符；況上訴人亦於
    原審自承被上訴人已於91年間廢除統一薪俸制度，另設效率
    津貼、假日加給等給付項目（見原審卷㈢第12頁），堪認被
    上訴人所言屬實。上訴人雖一再主張其原領月薪3萬餘元，
    被上訴人未經其同意即單方調降、苛扣工資，嚴重侵害其權
    益云云，固與其勞保投保薪資在89年4月至98年8月之前大多
    逾3萬元（僅94年8月至95年1月期間未達3萬元），自98年8
    月起均未達3萬元乙情一致（見原審卷㈠第35-36頁上訴人勞
    保投保資料表），惟上訴人亦自承：被上訴人早年生意比較
    好，總經理對員工也很好，所以員工人數很多，從財務部協
    理乙○○到被上訴人任職後，員工的薪水越來越低，福利也越
    來越差，公司留不住人，客戶也逐漸流失，所以公司的生意
    就越來越差（見本院卷㈠第490頁），與乙○○證稱：被上訴人
    一直到108年7月間是作貨運業務，當時總公司設在台中市，
    這是公司業務的總管理處，另在全台各地有40幾個營業據點
    。從109年4月30日以後公司縮編，員工只剩下8個人，現在
    已經沒有從事貨運業務，只有將公司的不動產出租等語（見
    本院卷㈠第448頁），均顯示被上訴人之貨運業績每下愈況，
    自然會導致採用浮動薪資制之上訴人月薪下滑。從而，自未
    能以上訴人曾領取每月逾3萬元工資乙節，遽予論斷被上訴
    人確有單方調降、苛扣工資之情。又被上訴人業已依本院要
    求，提出依勞基法第7條、第23條第2項應保存之上訴人勞工
    名卡、上訴人離職前5年工資清冊（見本院卷㈠第307、349-3
    57頁），本院並依該工資清冊認定兩造並未自95年3月起約
    定上訴人之月薪為31,000元，如前述。上訴人猶稱被上訴人
    未盡舉證責任，應依勞動事件法第35條、民事訴訟法第282
    條之1、第345條第1項等規定，認其前述主張為真云云，顯
    有誤認，併予指明。
　⒊綜上，本件依上訴人所舉事證，不足認定兩造確自95年3月起
    約定其月薪固定為31,000元，則上訴人以前開數額扣除被上
    訴人每月實際支付之工資，主張被上訴人短付104年3月至10
    8年7月之工資281,725元，並請求被上訴人如數給付，即非
    有理。　　　
　㈡上訴人得追加請求被上訴人給付108年度績效補貼5,670元：
　⒈被上訴人在104年至108年期間，確實於每年1月或2月，與年
    節獎金一同發放績效補助9,720元予上訴人，有薪資單、上
    訴人薪轉帳戶明細資料可參（見本院卷㈠第91、93、230、23
    3、236、240、243頁）。依勞動事件法第37條規定，此項給
    付應推定為上訴人因工作而獲得之報酬，是上訴人主張績效
    補助為工資之一部，即非無憑。被上訴人空言辯稱績效補助
    係視其營運狀況及員工表現而為給付，屬恩惠性給予，並非
    工資云云（見本院卷㈢第35頁），然未能舉證以實其說，要
    非可取。
　⒉又被上訴人主張績效補貼係每年發放（見本院卷㈡第485頁）
    ，此與上訴人原來之主張之發放頻率相同（見本院卷㈡第64
    、485頁），堪認為真。上訴人嗣後改稱績效補助係每兩年
    給付一次，故被上訴人短付107年、108年之績效補助云云（
    見本院卷㈢第35頁），則乏實據可佐，難認屬實。準此，被
    上訴人既已於108年2月給付績效補貼9,720元，如前述，當
    無短付107年度績效補貼之情，上訴人無權請求被上訴人再
    為給付。至上訴人另稱被上訴人未給付108年度之績效補貼5
    ,670元（9,720×7/12＝5,670），為被上訴人所不爭執，上訴
    人自得依兩造間之勞動契約，追加請求被上訴人如數給付（
    見本院卷㈡第484頁），並加給自110年12月22日民事言詞辯
    論意旨狀繕本送達翌日（即110年12月23日，見本院卷㈢第34
    頁、卷㈡第484頁）起算之法定遲延利息（參見民法第229條
    第2項、第233條第1項、第203條）。　
六、上訴人另主張其在103年至108年期間，每年均有特別休假30
    日，僅在108年使用1日，依被上訴人制訂之工作規則第40條
    、第43條規定，被上訴人應給付特休未休工資，詎被上訴人
    僅給付141,255元，短少43,712元（即附表一編號⒉），其自
    得依前開規定及勞基法第38條第4項，請求被上訴人補給前
    述差額等語。本院基於下列事證，認上訴人之請求無據：
　㈠按勞工在同一雇主或事業單位，繼續工作滿一定期間者，應
    依下列規定給予特別休假：一、六個月以上一年未滿者，三
    日。二、一年以上二年未滿者，七日。三、二年以上三年未
    滿者，十日。四、三年以上五年未滿者，每年十四日。五、
    五年以上十年未滿者，每年十五日。六、十年以上者，每一
    年加給一日，加至三十日為止。勞工之特別休假，因年度終
    結或契約終止而未休之日數，雇主應發給工資，現行即107
    年1月31日修正、107年3月1日施行之勞基法第38條第1項、
    第4項前段定有明文。106年6月16日修正前之勞基法施行細
    則第24條第3款亦明定：勞基法第38條之特別休假因年度終
    結或終止契約而未休者，其應休未休之日數，雇主應發給工
    資。被上訴人對於上訴人主張之103年至108年期間特別休假
    日數、未休假日數均無爭執，上訴人自得依前引規定請求被
    上訴人發給特休未休工資。
　㈡又特休未休工資之發給，應按勞工未休畢之特別休假日數，
    乘以其一日工資計發。所謂一日工資，為勞工之特別休假於
    年度終結或契約終止前一日之正常工作時間所得之工資。其
    為計月者，為年度終結或契約終止前最近一個月正常工作時
    間所得之工資除以三十所得之金額，勞基法施行細則第24條
    之1第2項第1款第2、3目著有規定。上訴人固主張其得請求
    被上訴人給付之特休未休工資，應以月薪31,000元除以30計
    算一日工資（見原審卷㈢第72頁），惟兩造並未約定上訴人
    之月薪為31,000元，前已詳論，自應以上訴人在103年至107
    年期間，每年12月之薪資單，及108年7月（即上訴人退休當
    月）薪資單所載工資總額，扣除加班費總額，俾計算出正常
    工時工資，以之作為計算一日工資之依據。而上訴人在前述
    月份之工資總額及加班費總額詳如附表二Ｃ、Ｄ欄所載（見本
    院卷㈡第11頁、卷㈠第353-357頁），據此計算出上訴人各該
    年度得請求之特休未休工資分別如附表二Ｆ欄所示，合計為1
    39,655元。而被上訴人業已給付上訴人前開期間之特休未休
    工資計141,255元（參見兩造不爭執之事項㈢)，故上訴人已
    無差額可資請求（原審判命被上訴人給付11,812元本息部分
    ，非本院審理範圍）。
七、上訴人復依勞基法第24條第1、2項、第39條規定，請求被上
    訴人給付兩造勞動契約存續期間之平日加班費及例休假日加
    班費（即附表一編號⒊至⒍）。本院認被上訴人應給付上訴人
    平日上午加班費338,579元（明細見附表三）、平日下午加
    班費差額126元（明細見附表四）、週六加班費差額3,635元
    （明細見附表五），茲析論如下：
　㈠按勞基法之立法目的在於保障勞工權益，加強勞雇關係，促
    進社會與經濟發展，而為勞動條件最低標準之規定，故於勞
    工延長工作時間、休假及例假日照常工作者，雇主應依勞基
    法第24條規定標準發給延長工作時間之工資及依同法第39條
    規定加倍發給工資，乃屬強制規定，除非有法律明文規定，
    原則上勞雇雙方均應遵守。蓋勞工相較於雇主，為經濟上之
    弱勢者，非可由雇主單方或勞雇雙方以契約方式排除上開法
    律規定之適用，否則即有違勞基法之立法意旨（最高法院97
    年度台上字第929號、106年度台上字第1221號判決意旨參照
    ）。兩造均同認上訴人並非屬適用勞基法第84條之1規定之
    勞工，且被上訴人並未經工會或經勞資會議同意變更工作時
    間，故上訴人如有延長工時或國定假日、休假日照常工作之
    情，被上訴人自應按勞基法相關規定加給延長工作時間之工
    資，以及加倍發給休假及國定假日工資，否則即與勞基法第
    30條第1項及第24條、第39條等強制規定有違。
　㈡次按勞動契約屬於雙務契約，勞工在約定的正常工作時間內
    為雇主提供勞務，雇主則以工資為對待給付，勞基法第24條
    雖規定雇主對於延長工作時間的勞工負有給付延長工作時間
    工資的義務，惟依同法第32條第1項規定，雇主如有使勞工
    在正常工作時間以外工作的必要，須經勞雇雙方同意，雇主
    並應給付延長工作時間的工資。又因勞工常屬弱勢之一方，
    或有時囿於組織文化、氛圍或潛規則，難以期待其得以立於
    平等地位與雇主協商，且雇主對於勞工在其管領下的工作場
    所提供勞務，具有指揮監督的權利及可能，故勞工在正常工
    作時間外，延長工作時間，無論是基於雇主明示的意思而為
    雇主提供勞務，或雇主明知或可得而知勞工在其指揮監督下
    的工作場所延長工作時間提供勞務，卻未制止或為反對的意
    思而予以受領，則應認勞動契約雙方當事人已就延長工時達
    成合致的意思表示，該等提供勞務時間即屬延長工作時間，
    雇主負有本於勞動契約及勞基法規定給付延長工作時間工資
    的義務，此不因雇主採取加班申請制而有所不同。準此，針
    對本件上訴人請求被上訴人給付平日、例休假日加班費，被
    上訴人以其業已實施加班申請制，上訴人就本件請求之加班
    費並未提出加班申請，即不得請求其給付加班費云云置辯，
    誠非有理。　
　㈢上訴人得請求被上訴人給付平日上午加班費338,579元：
　⒈上訴人於本院陳稱：伊在被上訴人之板橋營業處擔任辦事員
    ，上班時間為每日下午2點至晚上10點，工作內容為處理託
    運單、以電腦輸入客戶資料等相關行政事項。以前客戶之運
    費有專人負責收費，後來公司業務比較差，就叫司機或辦事
    員利用非上班時間去送帳單、收運費。伊會視客戶的狀況自
    行分配去向客戶收費的時段，就是要在一個月內把伊負責的
    收費完成，收到的運費要製作表格，載明收款明細交回公司
    給會計，會計會在表格上蓋章，證明伊有將收到的錢交回公
    司等語（見本院卷㈠第260-262、305-306頁），核與證人即
    曾與上訴人同在被上訴人板橋營業處工作之鄭佳菱、甲○○、
    丙○○證述之內容大抵相符（見原審卷㈢第147-148頁、本院卷
    ㈠第380-386頁），且有上訴人收款後繳回公司予收納人員簽
    收之入金明細表可參（見原審卷㈢第211-240頁）；再佐以被
    上訴人自承上訴人之工作包含送帳單及收貨款（見原審卷㈢
    第196頁）、上訴人105年前之工資明細包含「收金獎罰」項
    目（見本院卷㈠第353頁工資清冊），及證人鄭佳菱、甲○○一
    致陳稱板橋營業處之辦事員在約定工作時間內均在辦公室工
    作，沒有時間外出，上訴人都是利用上午去送帳單、收運費
    等情（見原審卷㈢第148-149頁、本院卷㈠第381-382頁），堪
    認上訴人主張其係利用上班日之上午（非兩造約定之工作時
    段）處理送帳單、收運費之工作，應屬事實，被上訴人辯稱
    上訴人係在上班時間內處理此項業務云云（見原審卷㈢第196
    頁），則非可信。
　⒉上訴人在非上班時間外出處理送帳單、收運費之工作，自屬
    加班，惟並未將執行該工作之日期、時數記載於差勤表內，
    而僅記載至辦公室工作之時數（見原審卷㈠第131-577頁、卷
    ㈡第9-494頁、本院卷㈡第151-479頁）。甲○○雖證稱：上訴人
    大概早上8點多就要出門，一直忙到下午2點趕回辦公室上班
    ，幾乎從星期一到星期五都是這樣等語（見本院卷㈠第382頁
    ），惟甲○○另稱此事是上訴人告知，非其親自見聞，且104
    年3月至108年7月期間其不在板橋營業處工作，不清楚上訴
    人之作息（見本院卷㈠第383、384頁），故由甲○○之證詞，
    無從判定上訴人在104年3月至108年7月期間利用上午加班之
    日期及時數。至鄭佳菱於原審證稱：每月月初或者25日會計
    會把帳單發出來給上訴人送，上訴人每月初2號早上約9點開
    始送，回來時間不知道，也不清楚送到幾號，送帳單不需要
    到公司打卡，一個月要送月初大概5天、月底大概5天，總共
    約10天；伊有看過上訴人在9點左右出發去送帳單，因為伊
    也是住宿舍，伊只看到過6次左右等語（見原審卷㈢第148-14
    9頁），由鄭佳菱之證詞，固能確認上訴人在104年3月至108
    年7月期間仍有利用平日上午加班，處理送帳單、收運費之
    工作，惟仍無法斷言上訴人上午加班之頻率及時數。
　⒊然被上訴人身為雇主，既要求上訴人利用非上班時間外出處
    理送帳單、收運費之工作，即應依法備置出勤紀錄，俾覈實
    記載上訴人外出加班之日期及時數（參見勞基法第30條第5
    項），惟鄭佳菱於原審證稱：辦事員外出送帳單不用打卡等
    語（見原審卷㈢第148頁），顯見被上訴人業已違反前開法定
    義務，致上訴人無法於本件訴訟依勞動事件法第35條、民事
    訴訟法第342條第1項規定，向本院聲請命被上訴人提出上午
    加班之出勤紀錄，則依勞動事件法第36條第4項「文書資料
    之持有人，無正當理由不從法院之命提出者，法院得認依該
    證物應證之事實為真實」之規範意旨，應認上訴人主張其在
    104年3月至108年7月期間，共有819次須於上午9時至12時加
    班3小時，前往客戶處辦理送帳單及收款事宜乙情為真，上
    訴人自得依勞基法第24條第1項規定，就該等加班時數請求
    被上訴人給付加班費。至於計算加班費之平日每小時工資，
    則應以上訴人每月正常工時工資（即每月薪資單所載工資總
    額扣除加班費總額）除以30再除以8計算得出。準此，上訴
    人得請求被上訴人給付之平日上午加班費計為338,579元（
    明細見附表三），其另請求被上訴人加給自起訴狀繕本送達
    翌日（即109年4月23日，見原審卷㈠第83頁送達證書）起算
    之法定遲延利息，亦屬有據（參見民法第229條第2項、第23
    3條第1項、第203條）。
　㈣上訴人得請求被上訴人給付平日下午加班費差額126元：
　　上訴人主張其在107年4月至108年7月期間，另曾於約定工作
    時間後加班，時數計160.5小時，惟被上訴人短付加班費等
    語，並以被上訴人提出之差勤表為證（見本院卷㈡第151-479
    頁）。被上訴人對上訴人主張之加班時數、已付加班費數額
    等項並無爭執，僅抗辯其並未短付加班費（見本院卷㈢第39
    頁），是應以上訴人主張之加班時數，計算其應得之加班費
    數額。至於計算加班費之平日每小時工資，則應以上訴人每
    月正常工時工資（即每月薪資單所載工資總額扣除加班費總
    額）除以30再除以8計算得出。而就此部分加班費之數額，
    爰依上訴人之主張，以時薪乘以4/3計算（見本院卷㈢第6頁
    ），據此算出上訴人得依勞基法第24條第1項規定，請求被
    上訴人給付之平日下午加班費差額計為126元（明細見附表
    四）；其另請求被上訴人加給自民事補充理由暨擴張訴之聲
    明狀繕本送達翌日（即111年1月20日，見本院卷㈢第34頁送
    達證書）起算之法定遲延利息（見本院卷㈢第4、5頁），亦
    屬有據（參見民法第229條第2項、第233條第1項、第203條
    ）。
　㈤上訴人得請求被上訴人給付週六加班費差額3,635元：　　
　  上訴人主張其自105年1月1日後，應被上訴人要求於週六下
    午2時至6時工作計51次，惟被上訴人短付週六加班費11,871
    元，其得依勞基法第24條第2項規定，請求被上訴人給付前
    開差額。被上訴人對於上訴人確於週六每次加班4小時乙節
    ，並無異論，惟辯稱上訴人主張週六加班之日期中，106年1
    0月9日調整放假，故於106年9月30日補班；107年4月6日調
    整放假，故於107年3月31日補班，前開日期不得算入加班等
    語（見原審卷㈢第166、167頁），核與其提出之營業處行事
    曆相合（見原審卷㈢第175、177頁），且為上訴人所不爭執
    ，故應認上訴人週六加班之次數為49次。至於計算週六加班
    費之平日每小時工資，應以上訴人每月正常工時工資（即每
    月薪資單所載工資總額扣除加班費總額）除以30再除以8計
    算得出。從而算出上訴人得請求被上訴人給付之週六加班費
    差額計為3,635元（明細見附表五），並得請求被上訴人加
    給自起訴狀繕本送達翌日（即109年4月23日）起算之法定遲
    延利息。
　㈥上訴人不得請求被上訴人給付週日加班費：
　⒈上訴人主張其於104年3月至105年12月期間，計有17次應被上
    訴人要求於週日上班，每次工作時間8小時，被上訴人應給
    付週日加班費17,561元，惟被上訴人僅給付8,142元之津貼
    ，尚短少9,419元，其得依勞基法第39條「第36條所定之例
    假、休息日、第37條所定之休假及第38條所定之特別休假，
    工資應由雇主照給。雇主經徵得勞工同意於休假日工作者，
    工資應加倍發給」之規定，請求被上訴人給付前開差額（見
    本院卷㈡第75頁）。被上訴人則辯稱其所屬營業處週日並未
    營業，故僅排定員工於週日輪值，至辦公室處理轉交緊急文
    件、接聽電話等工作，兩造約定104年9月前週日值班費津貼
    為300元，104年9月後值日津貼為500元，其已依約給付等語
    （見原審卷㈢第168頁），並提出其所制訂、自104年10月1日
    起實施之「員工值日（夜）應行注意事項」為憑（見原審卷
    ㈢第123頁）。
　⒉查勞動部網站所公布之110年11月2日新聞稿明載：「……勞動
    部說明，『事業單位實施勞工值日（夜）應行注意事項』於74
    年間訂定，主要為規範事業單位在工作時間外安排勞工『從
    事非勞動契約約定之工作』，例如處理緊急文件、接聽電話
    、巡察事業場所等工作；因值日（夜）之態樣有別於平日的
    工作，歷年來並未認定為工作時間，外界多有要求檢討之訴
    求。為保障勞工權益，勞動部於108年3月11日修正該注意事
    項，增訂值日（夜）津貼建議數額，不宜低於每月基本工資
    除以240再乘以值日（夜）時數之金額。另修正原「不得使
    女性勞工從事值夜」之規定，並增訂雇主應提供必要安全衛
    生設施，促進職場性別平權。但妊娠或哺乳期間之勞工，仍
    禁止從事值夜。勞動部進一步指出，有鑑於勞工於值日（夜
    ）時段，空間與時間上均難脫離雇主的指揮監督，應與時俱
    進，將『值日（夜）逐步回歸勞基法上『工作時間』的意涵。
    惟考量事業單位因應法規調適之人力增補需求，108年修正
    時，已一併訂定落日條款，預告該注意事項將自111年1月1
    日起停止適用，給予事業單位適當之緩衝……」等內容（見本
    院卷㈢第55頁），可知在111年1月1日前，雇主使勞工在工作
    時間外輪值從事非勞動契約約定之工作應給付之報酬，係受
    勞動部制訂之「事業單位實施勞工值日（夜）應行注意事項
    」所規範。而依該注意事項第4條規定，值日（夜）之報酬
    ，除例（休）假日工資照給外，另應再給與值日、值夜、值
    日夜津貼，並無須依勞基法第39條規定加倍發給工資。而被
    上訴人所制訂、自104年10月1日起實施之「員工值日（夜）
    應行注意事項」，內容並未抵觸勞動部制訂之前引注意事項
    ，顯見被上訴人關於員工週日值班報酬之給付，確係遵循勞
    動部制訂之相關規範而為。
　⒊上訴人雖稱其週日值班時須隨時戒備處理公司業務，非單純
    候傳待命而已，其勞務提供處於相當高之注意程度，以備隨
    時提供勞務應付現場狀況，應屬備勤時間，故被上訴人應依
    勞基法第39條規定加倍給付工資云云（見本院卷㈡第74頁）
    。惟上訴人自認板橋營業處星期日並未營業，當天不收貨之
    事實，且稱週日值班係處理接聽電話、領貨及相關行政事宜
    （見本院卷㈠第488頁），顯與其平日上班處理之業務並不相
    同。依上訴人在週日值班之工作內容，核屬「事業單位實施
    勞工值日（夜）應行注意事項」之規範效力所及，被上訴人
    辯稱其無須就上訴人週日值班，給付勞基法第39條規定之加
    倍工資，而僅須依兩造之約定給付值班津貼，即屬有據。
　⒋上訴人雖否認曾與被上訴人約定就週日值班，在104年9月前
    按次給付津貼300元、104年10月起按次給付津貼500元（見
    本院卷㈠第489頁），惟依上訴人之主張，其在104年3月至9
    月期間共值班8次（見原審卷㈢第79頁），被上訴人已按次給
    付值班津貼300元（見原審卷㈠第39-42頁薪資單），未見上
    訴人對此表示異議，已難謂上訴人對此並不知情或未同意，
    更無從據此認定被上訴人有短付值班津貼情事。再者，被上
    訴人自104年10月起調漲週日值班津貼為每次500元，規範依
    據為其制訂之「員工值日（夜）應行注意事項」，業如前述
    ，而此注意事項之內容與勞動條件有關，俾勞雇雙方一體遵
    循，性質上與工作規則無異，應有拘束勞工與雇主雙方之效
    力。上訴人自承被上訴人在104年10月後實際給付之週日值
    班津貼，均高於每次500元之給付標準（見原審卷㈢第79、81
    頁），益徵被上訴人亦未短少給付104年10月以降之週日值
    班津貼。上訴人就其週日值班，依勞基法第39條規定請求被
    上訴人給付加倍工資與值班津貼間之差額，誠非有理。
八、上訴人復主張被上訴人短付退休金614,835元（即附表一編
    號⒎，見本院卷㈢第7-9頁），其得依勞基法第55條規定請求
    被上訴人給付等語。本院認上訴人得請求之退休金差額為28
    3,950元，茲說明如下：
　㈠按勞工退休金之給與標準如下：一、按其工作年資，每滿1年
    給與2個基數。但超過15年之工作年資，每滿1年給與1個基
    數，最高總數以45個基數為限；前項第一款退休金基數之標
    準，係指核准退休時1個月平均工資；平均工資則係指計算
    事由發生之當日前6個月內所得工資總額除以該期間之總日
    數所得之金額，勞基法第55條第1項第1款、第2項、第2條第
    4款分別定有明文。
  ㈡兩造均同認上訴人受僱於被上訴人之年資計34年5月29日，退
    休金基數為45個（參見兩造不爭執之事項㈠、㈡）。而上訴人
    退休前6個月已領之工資如附表六Ｂ欄所示，有薪資單可佐（
    見原審卷㈠第66-69頁），再加計被上訴人於該段期間應給付
    之平日上午、下午加班費差額（參見附表三、四，並列為附
    表六Ｃ、Ｄ欄所示），合計上訴人於退休前6個月之工資總額
    為191,954元，平均工資為31,992元（191,954÷6＝31,992.3
    ），應領退休金1,439,640元（31,992×45＝1,439,640），扣
    除被上訴人已給付之1,155,690元（參見兩造不爭執之事項㈡
    ），尚得請求被上訴人給付退休金差額283,950元（1,439,6
    40－1,155,690＝283,950），及自起訴狀繕本送達翌日（即10
    9年4月23日）起算之法定遲延利息。
九、上訴人再稱被上訴人明知兩造業已約定其月薪為31,000元，
    卻低報其勞保投保薪資，致其受有得請領之老年給付短少58
    6,530元之損害（即附表一編號⒏），自得依勞工保險條例第
    72條第3項「投保單位違反本條例規定，將投保薪資金額以
    多報少或以少報多者，自事實發生之日起，按其短報或多報
    之保險費金額，處四倍罰鍰，並追繳其溢領給付金額。勞工
    因此所受損失，應由投保單位賠償之」規定，請求被上訴人
    賠償云云（見本院卷㈡第80-81頁）。惟兩造並未約定上訴人
    之月薪為31,000元，業經本院認定如前，自難認被上訴人故
    意短報上訴人勞保投保薪資。再者，勞保之老年年金給付，
    係以「保險年資合計每滿1年，按其平均月投保薪資之0.775
    %計算，並加計3,000元」或「保險年資合計每滿1年，按其
    平均月投保薪資之1.55%計算」擇優發給。而該平均月投保
    薪資之計算方式，係按被保險人加保期間最高60個月之月投
    保薪資予以平均計算，此觀勞工保險條例第58條之1、第19
    條第3項第1款之規定即明。而上訴人業已依據平均月投保薪
    資為33,225元之計算標準，按月領取16,034元之勞保老年年
    金給付，有其提出之老年給付金額試算表及帳戶存摺可參（
    見原審卷㈢第241、343頁）。本件被上訴人雖然於兩造勞動
    契約存續期間，確實有短少給付加班費之情事，而可能導致
    勞保投保薪資低於上訴人實際應領工資，但上訴人並未舉證
    證明倘若被上訴人以其於兩造勞動契約存續期間應領之工資
    總額投保，確實會更動其老年年金給付計算標準之平均月投
    保薪資，則其空言主張受有短少老年年金給付之損害，亦無
    足取，自難認被上訴人應依勞工保險條例第72條第3項規定
    ，對上訴人負賠償責任。
十、綜上所述，上訴人依勞基法第24條第1項、第2項、第55條等
    規定，請求被上訴人給付626,164元（338,579＋3,635＋283,9
    50＝626,164），及自109年4月23日起至清償日止，按年息5%
    計算之利息部分，為有理由，應予准許；逾此部分之請求，
    為無理由，不應准許。從而原審就上開應准許部分，為上訴
    人敗訴之判決，尚有未洽，上訴論旨指摘原判決此部分不當
    ，求予廢棄改判，為有理由，爰由本院廢棄改判如主文第二
    項所示（原審判命被上訴人給付11,812元本息部分，未據被
    上訴人聲明不服，已告確定，非本院審理範圍）。至於上訴
    人之請求不應准許部分，原審為上訴人敗訴之判決，並駁回
    其假執行之聲請，經核並無不合，上訴意旨指摘原判決此部
    分不當，求予廢棄改判，為無理由，應駁回此部分之上訴。
    上訴人追加之訴依兩造間之勞動契約及勞基法第24條第1項
    規定，請求被上訴人給付5,670元、126元，及各自110年12
    月23日、111年1月20日起，均至清償日止，按年息5%計算之
    利息部分，為有理由，應予准許；逾此部分之請求，為無理
    由，應予駁回。又本判決命被上訴人給付之金額未逾150萬
    元，已告確定，無依勞動事件法第44條第1、2項規定，依職
    權為准、免假執行宣告之必要。是就被上訴人應為給付之61
    4,352元本息部分，原審駁回上訴人此部分假執行之聲請，
    結論尚無不合，仍應予維持；就上訴人追加之訴部分，或無
    宣告假執行之必要，或因敗訴假執行之聲請失所附麗，應併
    予駁回。
十一、本件事證已臻明確，兩造其餘之攻擊或防禦方法及所用之
      證據，經本院斟酌後，認為均不足以影響本判決之結果，
      爰不逐一論列，附此敘明。
十二、據上論結，本件上訴及追加之訴均為一部有理由、一部無
      理由，爰判決如主文。　　
中　　華　　民　　國　　111 　年　　4 　　月　　13　　日
                  勞動法庭
                      審判長法  官  陳秀貞  
                            法  官  蔡世芳
                            法  官  陳婷玉
正本係照原本作成。
不得上訴。
中　　華　　民　　國　　111 　年　　4 　　月　　13　　日

  　　　　　　　　　　　　　書記官  陳盈璇
　　　　　　　　　　　　　
附表一（見本院卷㈢第11頁、卷㈡第485頁）：
編號 Ａ：請求項目 Ｂ：原審請求金額 Ｃ：上訴金額 Ｄ：追加金額 E：請求權依據 F：請求明細/計算方式 ⒈ 104年3月至108年7月工資差額 281,725元 281,725元  兩造間勞動契約 本院卷㈡64頁、原審卷㈠第19-21頁 1-1 107年、108年績效補貼   15,390元 兩造間勞動契約 本院卷㈡第64頁 ⒉ 103年至108年特休未休工資差額 43,712元 31,900元(原審判准11,812元)  ⒈被上訴人工作規則第40、43條 ⒉勞基法第38條第4項 本院卷㈡第76-77頁 ⒊ 104年3月至108年7月平日上午加班費 457,821元 457,821元  ⒈被上訴人工作規則第36條 ⒉勞基法第24條第1項 原審卷㈠第23-25頁 ⒋ 107年4月至108年7月平日下午加班費差額   6,194元 ⒈被上訴人工作規則第36條 ⒉勞基法第24條第1項 本院卷㈢第7、13-28頁 ⒌ 105年1月至108年7月週六（休息日）加班費差額 11,871元 11,871元  ⒈105年12月6日修正前勞基法第24條第1項 ⒉勞基法第24條第2項 本院卷㈡第72頁、原審卷㈢第75-77頁 ⒍ 104年3月至105年12月週日（例假日）加班費差額 5,016元 5,016元 4,403元 勞基法第39條 本院卷㈡第75頁、原審卷㈢第79-81頁 ⒎ 退休金差額 599,850元 599,850元 14,985元 勞基法第55條 本院卷㈢第7-9頁 ⒏ 勞保老年給付差額 586,530元 586,530元  勞工保險條例第72條第3項 本院卷㈡第80-81頁  合計 1,986,525元 1,974,713元 40,972元